【裁判字號】    99,上易,3
【裁判日期】    990309
【裁判案由】    損害賠償等
【裁判全文】
臺灣高等法院臺南分院民事判決  99年度上易字第3號
上  訴  人  拓亞商事有限公司
法定代理人  乙○○
訴訟代理人  丙○○
被 上訴 人  怡良實業有限公司
法定代理人  甲○○
訴訟代理人  丁○○
上列當事人間請求損害賠償等事件，上訴人對於中華民國98年11
月19日臺灣嘉義地方法院第一審判決（98年度訴字第527號）提
起上訴，本院於99年2月23日言詞辯論終結，判決如下：
    主  文
上訴駁回。
第二審訴訟費用由上訴人負擔。
    事實及理由
一、上訴人主張：
    伊於民國（下同）98年7月10日，向被上訴人訂購「鋁箔保
    冷袋附折疊椅兩張」之貨品（下稱系爭貨品）2,500組，每
    組約定價金新台幣（下同）225元（不含包裝運雜費用），
    總價款562,500元，約定由伊支付定金12萬元，被上訴人收
    到定金後21天（第一期次）、28天（第二期次）、36天（第
    三期次）分別交貨300組、700組、1500組，被上訴人已於其
    注文書上簽名確認而契約成立（下稱系爭契約），伊於98年
    7月13日，匯款12萬元，嗣後被上訴人通知伊再匯3萬元定金
    ，伊於同年月23日如數匯款。依約被上訴人應自第一次收受
    定金12萬元後，98年8月2日交貨300組、8月9日交貨700組、
    8月17日交貨1500組，詎屆期被上訴人均拒交貨，屢次催討
    均置之不理，兩造遂於98年8月18日簽立終止採購協議書，
    依約被上訴人應返還全部定金，被上訴人遲至98年9月18日
    返還定金8萬元，餘款7萬元尚未返還。本件契約不能履行，
    係因可歸責於被上訴人，依民法第249條第1項第3款規定，
    被上訴人應加倍返還受領之定金15萬元，另上訴人於98年7
    月7日已接受訴外人購買系爭貨品之訂單，售價總金額為879
    ,375元，扣除應給付被上訴人之貨款562,500元，受有營利
    損失316,875元，依民法第250條第2項但書後段規定，被上
    訴人亦應賠償。爰聲明：(一)被上訴人應給付上訴人70,000元
    ，及其中40,000元自98年7月13日起、其中30,000元自98年7
    月23日起，均至清償日止，按年息百分之5計算之利息；(二)
    被上訴人應給付上訴人466,875元，及自98年8月28日起至清
    償日止，按年息百分之5計算之利息；(三)願供擔保，請准予
    宣告假執行。就返還定金8萬元部分，原審准其請求，並駁
    回上訴人其餘之請求，上訴人上訴，並於本院聲明：(一)原判
    決關於上訴人敗訴部分廢棄。(二)上開廢棄部分，被上訴人應
    給付上訴人466,875元，及自98年8月28日起至清償日止，按
    年息百分之5計算之利息。
二、被上訴人則以：
    依約上訴人應預付15萬元予被上訴人作為備料定金，於收到
    定金後，被上訴人始應依期交付系爭貨品，上訴人只匯款12
    萬元，屢經被上訴人請求，始於98年7月23日補足3萬元，則
    第一期交貨日應為98年7月23日收足定金後21天即98年8月13
    日，上訴人卻在98年8月8日來電要求交貨，隨即於98年8月
    10日要求終止兩造合約，要求被上訴人返還定金，被上訴人
    因礙位在嘉義縣布袋鎮之工廠於八八風災後淹水，無法運作
    ，且要求上訴人延期交貨日未果，同意終止合約，並先返還
    定金8萬元，被上訴人並無違約之情事，自無加倍返還定金
    及賠償上訴人營利損失。終止採購協議書內並已約定不賠償
    ，上訴人請求賠償，顯不合理等語，資為抗辯。並於本院答
    辯聲明：上訴駁回。
三、兩造不爭執之事實：
  (一)上訴人於98年7月10日以注文書向被上訴人訂製系爭貨品共
    2,500組，每組價金225元（不含包裝運雜費用），總價款56
    2,500元。約定於被上訴人收到定金後21天、28天、36天分
    別交貨300組、700組、1500組。
  (二)上訴人分別於98年7月13日及同年7月23日，自兆豐國際商業
    銀行匯款12萬元及3萬元至被上訴人訴訟代理人丁○○於國
    泰世華銀行逢甲分行帳號000000000000號帳戶內。
  (三)兩造簽立終止採購協議書，約定被上訴人應返還定金15萬元
    ，被上訴人已返還上訴人8萬元，尚餘7萬元未返還。
    上揭事實，並有兩造契約（注文書）、兆豐國際商業銀行匯
    款單、廠商採購單、終止採購協議書、布袋鎮農會匯款回條
    可證（見原審卷第40頁至第41頁、第42頁至第43頁、第83頁
    ）。
四、兩造之爭點：
  (一)上訴人可否請求被上訴人加倍返還定金？
  (二)上訴人可否請求被上訴人給付營業損失316,875元？
五、得心證之理由：
  (一)上訴人不得請求被上訴人加倍返還定金：
    按訂約當事人之一方，由他方受有定金時，推定其契約成立
    。又契約因可歸責於受定金當事人之事由，致不能履行時，
    該當事人應加倍返還其所受之定金，民法第248條、第249條
    第3款分別定有明文。經查：
    上訴人傳真與被上訴人之注文書下方P.S欄第4項交易條件
      欄載明「交易成立時本公司預付新台幣15萬元予貴公司作
      為備料訂金」（見原審卷第54頁），而兩造終止採購協議
      書亦載明「乙方（即被上訴人）並須返還所收之訂金15萬
      元」（見原審卷第57頁），就本件買賣交易之定金均約定
      為15萬元。上訴人亦先後於98年7月13日、同年月23日將
      定金12萬元、3萬元匯款與被上訴人，足證兩造均同意以
      15萬元作為定金，上訴人並已全部交付無誤，上訴人主張
      「注文書上定金雖為15萬元，實際下訂時，有與被上訴人
      協議將定金改為12萬元」云云，自無可信。
    兩造買賣契約成立後，因被上訴人無法如期交付系爭貨品
      ，上訴人乃傳真終止採購協議書與被上訴人，其上載明「
      1.甲方（即上訴人）有權終止本採購案，乙方（即被上訴
      人）並須返還所收之訂金壹拾伍萬圓整」，經被上訴人代
      理人丁○○於該協議書上簽名確認（見原審卷第83頁），
      而發生終止契約之效力，是本件契約乃兩造合意解除，非
      因受定金當事人給付不能事由致不履行，上訴人於協議終
      止契約時，並未要求加倍返還定金，兩造亦無此項合意，
      則上訴人於兩造終止系爭買賣契約後，再以被上訴人有歸
      責事由，主張被上訴人應加倍返還定金15萬元，自屬無據
      。
  (二)上訴人不得請求被上訴人給付營業損失316,875元：
    按當事人得約定債務人於債務不履行時，應支付違約金。違
    約金，除當事人另有訂定外，視為因不履行而生損害之賠償
    總額。其約定如債務人不於適當時期或不依適當方法履行債
    務時，即須支付違約金者，債權人除得請求履行債務外，違
    約金視為因不於適當時期或不依適當方法履行債務所生損害
    之賠償總額，民法第250條亦有明文。經查，依兩造簽訂之
    注文書或終止採購協議書所載，均無「違約金給付」之約定
    ，上訴人依上開規定，請求被上訴人給付此項營業損失，尚
    屬無據。又兩造終止系爭契約後，被上訴人除應返還定金15
    萬元外，另依終止協議書所載「乙方（被上訴人）因故無法
    如期如數交貨而致甲方（上訴人）客戶終止向甲方採購，不
    僅使甲方蒙受損失並須面臨後續賠償問題，此採購案經甲乙
    雙方協議如下...2.甲方與甲方客戶間之損害賠償問題，暫
    與乙方（即被上訴人）無涉。3.乙方因本採購案而預進之生
    產原料設備等由乙方自行處置、與甲方無涉」等語（見原審
    卷第83頁），顯見兩造係以各自承擔因此所生之損害，作為
    終止契約之條件，並無另外約定違約金之內容，或被上訴人
    應賠償上訴人此項營業損失，上訴人主張「終止協議書所載
    甲方與甲方客戶間之損害賠償問題，暫與乙方無涉，是指保
    留損害賠償請求權，被上訴人應賠償其營業損失」云云，亦
    無可採。
六、綜上所述，被上訴人就契約之合意解除，並無可歸責之事由
    ，上訴人依民法第249條第1項第3款、第250條第2項之規定
    ，請求被上訴人加倍返還定金15萬元及上開營業損失，合計
    466,875元，及自98年8月28日起至清償日止，按週年利率百
    分之5計算之利息，即屬無據，不應准許。原審為上訴人此
    部分敗訴之判決，經核並無不合，上訴意旨指摘原判決此部
    分不當，求予廢棄，為無理由，應予駁回。
七、本件事證已臻明確，兩造其餘之攻擊防禦方法，核與判決結
    果無影響，爰不一一論述，併此敘明。
八、據上論結，本件上訴為無理由，依民事訴訟法第449條第1項
    、第78條，判決如主文。
中    華    民    國    99    年    3     月    9     日
                  民事第四庭    審判長法  官  吳上康
                                      法  官  王金龍
                                      法  官  陳珍如
上為正本係照原本作成。
本件不得上訴。
中    華    民    國    99    年    3     月    11    日
                                      書記官  易慧玲

司法院資訊處製作；財團法人民間司法改革基金會備份。
